【裁判字號】    92,簡,347
【裁判日期】    920801
【裁判案由】    勞動基準法
【裁判全文】
臺北高等行政法院判決                              九十二年度簡字第三四七號
    原      告  鄧文榮即統冠視聽電器社
    被      告  臺北縣政府
    代  表  人  蘇貞昌縣長）.
右當事人間因勞動基準法事件，原告不服行政院勞工委員會中華民國九十二年四月十
日勞訴字第○九二○○一二○三二號訴願決定，提起行政訴訟。本院判決如左：
    主  文
原告之訴駁回。
訴訟費用由原告負擔。
    事  實
緣原告係適用勞動基準法之行業，其積欠所僱勞工陳志宏民國（下同）九十一年十一
月份工資，經被告於九十一年十二月三十一日派員檢查屬實，乃以九十二年一月九日
北府勞動字第○九二○○一○一二七號函限期原告於文到後七日內給付，惟原告仍未
於期限內改善，被告爰以原告違反勞動基準法第二十二條第二項規定，依同法第七十
九條第一款規定，以九十二年二月十日北府勞動字第○九二○○五二五八七號處分書
，處原告銀元五千元罰鍰（折合新台幣一萬五千元）。原告不服，提起訴願，遭決定
駁回，遂向本院提起行政訴訟。茲摘敘兩造訴辯意旨如次：
甲、原告起訴意旨略謂：
一、原告實難茍同被告對法意本旨之解讀。原告從事該行業已達十五年之久，通常有
    員工三名至八名，從未積欠員工薪資。員工未來領取薪資，站在發薪者立場，當
    然是尚未領取，以此逕認積欠工資而處罰鍰，有違經驗法則，殊嫌草率，亦漠視
    人性尊嚴尊重原則。按員工尚未領取辭職當月之薪資，不得視為積欠工資，否則
    員工辭職當月薪資，說不定只五天或十天，卻故意不領取，造就未領取之事實，
    而向有關機關投訴渲染，以戕害企業主，顯有未公。況解釋意思表示，應探求當
    事人之真意，不得拘泥於所用文字，倘鄉鎮公所發不出薪水，是否亦應比照勞動
    基準法，對自己開罰單？
二、按行使權利履行義務，應依誠實信用方法，員工陳志宏不來領取工資與辦理交接
    ，到處控訴原告積欠工資，而將己身應為之交接義務置之弗論，於雙務契約之同
    時履行原則下，員工大悖誠信，被告又予力挺，處罰原告，此非一次性解決問題
    ，而係製造衍生問題，被告未究明真象，欠缺對論理法則、誠信原則之闡揚，實
    應勸諭員工陳志宏前來領取薪資並辦理交接，原告並未拒絕給付，被告逕行裁處
    ，增加縣庫收入，難令原告甘服。
三、按勞動基準法旨在保護勞工，但若執法偏差以致矯枉過正，置衡平原則於不論，
    難令中小企業心服，亦造就企業主與政府對立而債留台灣、根留異地。查勞動基
    準法第七十九條規定罰鍰額度係六千元以上六萬元以下，而員工陳志宏未領之工
    資僅一萬九千元，被告逕裁處原告高達一萬五千元罰鍰，顯屬過重，使六千元至
    一萬五千元間罰鍰額度之規定形同虛設，有失衡平。反觀真正積欠工資者，設有
    員工一百人，平均工資每人三萬元，倘積欠三百萬元工資，又無刑法累犯連續犯
    之加重，被告至多僅能裁處六萬元罰鍰，故被告所為處分已違背必要性及適當性
    原則，訴願決定未能洞察事實，認事用法，亦失周全。
四、請撤銷訴願決定及原處分。
乙、被告答辯意旨略謂：
一、原告於被告依法實施勞動檢查時及本件起訴狀，均坦承積欠所屬勞工陳志宏九十
    一年十一月工資，依行政訴訟法第一百零七條第三項規定，原告所訴事實，在法
    律上顯無理由，得不經言詞辯論，逕以判決駁回。
二、前勞工行政主管機關內政部七十五年九月二日（）台內勞字第四三二五六七號
    函釋：「勞工於工作中故意或過失損壞產品或其他物品，其觸犯刑章部分，雇主
    可訴請司法機關辦理；關於民事賠償部分可由雇主與勞工協商決定賠償金額，及
    清償方式，如未能達成協議，其賠償非雇主單方面所能認定者，應循司法途徑解
    決，不得逕自扣發工資。」，又行政院勞工委員會八十八年九月二日台勞資二
    字第○○三四九二六號函釋：「．．三、勞工於離職時，本於契約終止之附隨義
    務，無論有無約定，自應克盡交接離職手續之義務。惟如勞雇雙方未有約定，而
    雇主逕以勞工未辦妥離職手續扣發薪資，為法所不許可。至雇主如因勞工未盡必
    要之交接離職手續義務，致受有損害者，可循民事求償程序，請求損害賠償。」
    。原告未依法給付勞工工資屬實，依上開釋示，並不能以員工未繳回其持有公司
    之保全卡及工具鎖匙等文件，抗辯暫不給付工資為正當。蓋工資係屬勞務之對價
    ，勞工依法提供勞務（主給付義務），依民法第四百八十六條規定，雇主即負有
    在一定時期給付一定報酬之義務，反觀離職交接義務乃屬附屬給付義務，兩者之
    間非屬對價關係，即非民法第二百六十四條同時履行抗辯權之內容。
三、依行政程序法第七條（比例原則）及第九條（有利不利應一律注意）之規定，被
    告於接獲本件陳情案時，除依法實施勞動檢查查證屬實外，仍依勞動基準法第二
    十七條規定限期原告給付工資予該名勞工，並未直接依勞動基準法第二十二條第
    二項或第二十三條規定直接處分雇主，目的係給予雇主一次機會，避免其違法受
    罰而受行政上之不利益。另依「違反勞動基準法罰鍰額度參考表」第二點規定，
    違反勞動基準法時，第一次處罰鍰銀元五千元，折算最低罰鍰為一萬五千元，並
    未如原告所稱未考慮其實際情況，而論以顯不相當之罰鍰。至原告主張被告所為
    處分係增加縣庫收入，造就企業主債留台灣云云，非關本案，併予敘明。
四、請駁回原告之訴。
    理  由
一、按「工資應全額直接給付勞工。但法令另有規定或勞雇雙方另有約定者，不在此
    限。」、「有下列行為之一者，處二千元以上二萬元以下罰鍰：一、違反．．第
    二十二條．．規定者。」勞動基準法第二十二條第二項及第七十九條第一項第一
    款分別定有明文。
二、查原告係適用勞動基準法之行業，其未全額直接給付所僱勞工陳志宏九十一年十
    一月份工資之事實，為兩造所不爭，並有勞工陳志宏於九十一年十二月九日致原
    告之存證信函、九十一年十二月十二日「台北縣勞資關係協進會處理勞資爭議案
    協調會會議記錄」之「雙方各自堅持己見，無法協商，勞資雙方另行循司法途徑
    解決之」結論、勞工陳志宏委任律師向板橋地方法院民事庭聲請假扣押原告財產
    之書狀、勞工陳志宏九十一年十二月十七日檢舉函、被告所屬勞工局九十一年十
    二月三十一日訪查紀錄、被告九十二年一月九日北府勞動字第○九二○○一○一
    二七號函（限期原告於文到後七日內立即給付系爭工資）等影本附原處分卷可稽
    ，是原告有未將工資全額直接給付勞工之違規事實，洵堪認定，被告據以處分，
    洵非無據。原告雖主張本件僅係勞工未領取辭職當月之薪資，不得視為雇主積欠
    工資，而勞工陳志宏未盡交接義務，已違誠信，被告卻處罰原告，有失衡平，況
    該未領之工資僅一萬九千元，被告卻處一萬五千元罰鍰，顯屬過重，亦違必要性
    及適當性原則（詳如事實欄所載）云云。惟查，本件原告未將工資全額直接給付
    勞工之違規事實，已如前述，並有相關證據在卷足憑，所訴無乃冀圖卸責之飾詞
    ，自屬無以憑採。況本件被告於受理勞工陳志宏之檢舉案時，除依法實施勞動檢
    查外，並就所查獲之上開原告違規事實，依勞動基準法第二十七條：「雇主不按
    期給付工資者，主管機關得限期令其給付。」之規定，限期原告給付工資予勞工
    陳志宏，而未直接處分之，然原告仍未依限遵行，被告始依勞動基準法第二十二
    條第二項及第七十九條第一項第一款之規定加以處分，該處分於法自屬無違。另
    勞工陳志宏是否未辦妥交接手續致原告受有損害，乃原告請求當地主管機關協調
    處理或循司法途徑解決之問題，尚不得執此主張其逕自扣發勞工工資之行為為合
    法。又依「違反勞動基準法罰鍰額度參考表」第二點規定，違反勞動基準法第二
    十二條規定者，第一次處銀元五千元（折合新台幣一萬五千元），原告係第一次
    違規，被告經斟酌其違規情節，於法定罰鍰額度內裁罰，亦難謂其為顯不相當之
    罰鍰或處分違反比例原則情事。至原告主張被告所為處分係增加縣庫收入、造就
    企業主債留台灣等節，核與本案違規事實均無關連，無法據以作為有利於原告之
    認定。
三、綜上所述，本件原告違規事證明確，被告依原告違規情節，於法定罰鍰額度內裁
    處原告銀元五千元罰鍰（折合新台幣一萬五千元），徵諸首揭規定，並無違誤，
    訴願決定予以維持，亦無不合。原告猶執前詞，聲明撤銷，為無理由，應予駁回
    。又本件適用簡易訴訟程序，爰不經言詞辯論逕為判決，併予敘明。
據上論結，本件原告之訴為無理由，爰依行政訴訟法第二百三十三條第一項、第二百
三十六條、第九十八條第三項前段，判決如主文。
中    華    民    國    九十二      年      八        月       一       日
                           臺 北 高 等 行 政 法 院   第 六 庭
                                                   法  官  曹瑞卿
右為正本係照原本作成。
本件以訴訟事件所涉及之法律見解具有原則性者為限，始得於本判決送達後二十日內
向本院提出上訴狀並表明上訴理由，如已於本判決宣示後送達前提起上訴者，應於判
決送達後二十日內補具上訴理由（均按他造人數附繕本），且經最高行政法院許可後
方得上訴。
中    華    民    國    九十二      年      八        月       一       日
                                                   書記官  方偉皓


司法院資訊處製作；財團法人民間司法改革基金會備份。
